臺灣高等法院刑事裁定
111年度毒抗字第116號
抗  告  人
即  被  告  陳家榮




上列抗告人即被告因聲請施以強制戒治案件，不服臺灣新北地方
法院中華民國111年1月11日所為之裁定（111年度毒聲字第35號
），提起抗告，本院裁定如下：
    主  文
抗告駁回。                                             
    理  由
一、原裁定意旨略以：抗告人即被告甲○○（下稱抗告人）前因施
    用第二級毒品，經原審以110年度毒聲字第765號裁定送法務
    部○○○○○○○○附設勒戒處所執行觀察、勒戒後，認確有繼續施
    用毒品之傾向，有該所於民國110年12月29日北所衛字第110
    13010070號函暨所檢附之有無繼續施用毒品傾向證明書及評
    估標準紀錄表各1份附卷可稽。是檢察官聲請原審裁定令抗
    告人入戒治處所施以強制戒治，於法有據，爰依毒品危害防
    制條例第20條第2項後段，裁定被告令入戒治處所強制戒治
    ，其期間為6個月以上，至無繼續強制戒治之必要為止，但
    最長不得逾1年等語。
二、抗告意旨略以：抗告人自110年11月26日由臺北看守所施行
    觀察、勒戒，期間不曾有機會參加任何毒品相關講習或輔導
    ，只有整天監禁於臺北看守所信一舍20房內，與刑罰監禁方
    式毫無區別，已違反修正後毒品危害防制條例意旨及應有之
    處遇。再者，監禁於臺北看守所信一舍期間，僅見兩回心理
    醫師問話評估有無繼續施用毒品傾向，每回問話評估約3分
    鐘，只詢問抗告人家庭成員、有什麼前科、施用什麼種類毒
    品等，就請抗告人離開，即認定抗告人有繼續施用毒品傾向
    ，抗告人認為此評估係心理醫師之主觀意識，臆測扭曲事實
    真相，且依舊法之評估方式，做出違背經驗法則之判斷，實
    屬違反修正後毒品危害防制條例之良善、意旨及法令，爰請
    撤銷原裁定，避免心理醫師僅憑三言兩語就做出不實之臆測
    評估分數，衍生不正確之裁定，以符法治俾維權益云云。
三、按觀察、勒戒後，檢察官或少年法院（地方法院少年法庭）
    依據勒戒處所之陳報，認受觀察、勒戒人無繼續施用毒品傾
    向者，應即釋放，並為不起訴之處分或不付審理之裁定；認
    受觀察、勒戒人有繼續施用毒品傾向者，檢察官應聲請法院
    裁定或由少年法院（地方法院少年法庭）裁定令入戒治處所
    強制戒治，其期間為6個月以上，至無繼續強制戒治之必要
    為止，但最長不得逾1年，毒品危害防制條例第20條第2項定
    有明文。
四、次按有無繼續施用毒品傾向之評估標準，並非完全以受勒戒
    人勒戒後之結果為準，勒戒前之各種情況，仍應作為評估之
    依據。依勒戒處所評分說明手冊規定，係以前科紀錄與行為
    表現、臨床評估、社會穩定度，三項合併計算分數，每一大
    項皆有靜態因子與動態因子。而關於有無繼續施用毒品傾向
    之評估標準，法務部業於110年3月26日以法矯字第11006001
    760號函修正頒布「有無繼續施用毒品傾向評估標準紀錄表
    」、「有無繼續施用毒品傾向評估標準評分說明手冊」，上
    開評分說明手冊載明判定之原則：「受觀察勒戒人入所後，
    經過2週時間的觀察、勒戒，由處所及醫療人員依據其各項
    紀錄、資料及觀察勒戒期間之行為表現，加以評分。在勒戒
    人入所4至6週後，可再做一次評估以做必要之評分修正。每
    一大項皆有靜態因子與動態因子。先以靜態因子分數評分，
    靜態因子分數總分在60分（含）以上為『有繼續施用毒品傾
    向』；60分以下，與動態因子分數相加，如果總分在60分（
    含）以上，為『有繼續施用毒品傾向』」；又評估標準紀錄表
    及說明手冊中「前科紀錄與行為表現」之第一題及第三題之
    計分方式修正如下（餘無修正）：㈠第一項「毒品犯罪相關
    司法紀錄」：計分方式修正為每筆（次）5分，總分上限為1
    0分；㈡第三項「其他犯罪相關紀錄」：計分方式修正為每筆
    （次）2分，總分上限為10分。是抗告人有無「繼續施用毒
    品傾向」，係依具體個案之臨床實務及相關事證等情綜合判
    定，有其相當之專業依據及標準，且涉及專門醫學，又衡酌
    強制戒治之目的，係為協助施用毒品者戒斷毒品之心癮及身
    癮所為之一種保安處分類型，而該評估標準係將與判斷有無
    繼續施用傾向之相關因素加以列舉及量化，適用於每一位受
    觀察、勒戒處分之人，具一致性、普遍性、客觀性，以利執
    法者判定受勒戒人有無繼續施用毒品傾向，倘其評估由形式
    上觀察，無擅斷或濫權等明顯不當情事，法院應予尊重。　
    　
五、經查：
　㈠抗告人因違反毒品危害防制條例案件，經臺灣新北地方法院
    以110年度毒聲字第765號裁定，送觀察、勒戒後，法務部○○
    ○○○○○○以其前開修正後之評估標準，就被告之前科紀錄與行
    為表現、臨床評估、社會穩定度等三大項因素進行評估，本
    件抗告人經法務部○○○○○○○○附設勒戒處所評分結果，認①前
    科紀錄與行為表現合計為27分（毒品犯罪相關司法紀錄「7
    筆」計10分、首次毒品犯罪年齡為「21–30歲」計5分、其他
    犯罪相關紀錄「有，6筆」計10分、入所時尿液毒品檢驗為
    「無藥物反應」計0分，上開4項靜態因子合計為25分；所內
    行為表現「持續於所內抽菸」計2分，上開動態因子合計為2
    分）；②臨床評估部分合計為36分（多重毒品濫用為「有，
    海洛因、安非他命」計10分、合法物質濫用為「有，菸」計
    2分、使用方式為「有注射使用」計10分、使用年數為「超
    過一年」計10分，上開靜態因子合計為32分，精神疾病共病
    〈含反社會人格〉經評定為「無」計0分、臨床綜合評估〈含病
    識感、動機、態度、就醫意願〉評定為「中度」計4分，上開
    2項動態因子合計為4分）；③社會穩定度部分合計為0分（工
    作「全職工作(泥作）」，計0分、家人藥物濫用「無」，計
    0分，上開2項靜態因子合計為0分；入所後家人是否訪視為
    「有，1次」，計0分、出所後是否與家人同住為「是」，計
    0分，上開動態因子合計為0分）。以上①至③部分之總分上限
    合計為63分（靜態因子共計57分，動態因子共計6分），而
    綜合判斷為有繼續施用毒品傾向，此有法務部○○○○○○○○110
    年12月29日北所衛字第11013010070號函及所附之有無繼續
    施用毒品傾向證明書、有無繼續施用毒品傾向評估標準紀錄
    表等件在卷可稽（見臺灣新北地方檢察署110年度毒偵字第1
    79號偵查卷第50至52頁）。又抗告人有無「繼續施用毒品傾
    向」，係執行觀察、勒戒期間依具體個案之臨床實務及相關
    事證等情綜合判定，本件之評估標準具一致性、普遍性、客
    觀性，由形式上觀察，無擅斷或濫權等明顯不當之情事，自
    得資為判斷抗告人有無繼續施用毒品傾向之證明，而戒治所
    之心理醫師基於其醫學專業為判定，乃係臨床實務就個案之
    專業判斷，該勒戒處分本於其客觀專業及具體事證判定抗告
    人為「有繼續施用毒品傾向」，洵屬有據，是原審依據上開
    資料，裁定抗告人應接受強制戒治，即無不合。
　㈡抗告意旨雖執前詞為辯，惟上開評估報告為具有醫學專業所
    得之結論，業如前述，且勒戒處所之組織、人員之資格及執
    行觀察、勒戒相關程序，與判斷施用毒品者有無繼續施用毒
    品傾向，均有相關法令嚴格規範，非可恣意而為，況且關於
    臨床評估過程所費之時間應為多少，係由執行評估之醫療人
    員本於專業上之判斷，並非單獨針對被告，亦難認有何不公
    允之處。是抗告意旨徒憑己意，質疑心理醫師出於主觀意識
    ，僅憑三言兩語即認定抗告人有繼續施用毒品傾向，係屬臆
    測扭曲事實真相云云，不足可採。　　　　
　㈢又施用毒品者具「病患性犯人」之特質，與一般犯罪人有異
    ，鑑於施用毒品者大多具有「成癮性」，為貫徹社會防制毒
    品之期盼，對施用毒品者，有施以「斷癮」之必要，故毒品
    危害防制條例規定乃就施用毒品行為，先為生理治療及心理
    復健之保安處遇，因而以令入勒戒處所觀察、勒戒方式，戒
    除其身癮，若仍無法戒除，有繼續施用毒品之傾向，再令入
    戒治處所施以強制戒治，以戒除其心癮，此乃針對受處分人
    將來之危險所為預防、矯治措施之保安處分，以達教化與治
    療之目的，可謂刑罰之補充制度；換言之，毒品危害防制條
    例本身所規定之觀察、勒戒及強制戒治等保安處分，雖限制
    受處分人之人身自由，卻有刑罰不可替代之教化治療作用，
    其目的及功能，與刑罰並不相同。且毒品危害防制條例第20
    條第2項後段屬強制規定，只需觀察、勒戒後，經評定受觀
    察、勒戒人有繼續施用毒品傾向，檢察官即應聲請法院裁定
    令入戒治處所施以強制戒治，別無例外。抗告意旨指稱整日
    監禁舍房內與刑罰監禁方式毫無區別云云，顯係有所誤解，
    抗告人執此指摘原裁定不當，要無可採。
、綜上所述，本件聲請洵屬有據，原裁定依毒品危害防制條例
    第20條第2項後段，裁定抗告人令入戒治處所強制戒治，其
    期間為六個月以上，至無繼續強制戒治之必要為止，但最長
    不得逾一年，經核其認事用法，並無違誤。抗告人執前事由
    提起本件抗告，並無理由，應予駁回。
據上論斷，應依刑事訴訟法第412條，裁定如主文。
中　　華　　民　　國　　111 　年　　2 　　月　　18　　日
                  刑事第二庭    審判長法　官  遲中慧
                                      法　官  楊志雄
                                      法　官  邱筱涵
以上正本證明與原本無異。
不得再抗告。
                                      書記官  鄭巧青
中　　華　　民　　國　　111 　年　　2 　　月　　18　　日